【裁判字號】    87,上訴,3694
【裁判日期】    890120
【裁判案由】    偽造文書等
【裁判全文】
臺灣高等法院刑事判決                  八十七年度上訴字第三六九四號
    上  訴  人
    即  被  告  丙○○
右上訴人因偽造文書等案件，不服臺灣台北地方法院，八十六年度訴字第一一三七號
，中華民國八十七年三月十七日第一審判決（起訴案號：臺灣台北地方法院檢察署八
十五年度偵字第二二００四號，併辦案號：八十六年度偵字第五六二六號、八十七年
度偵字第四九七八號）提起上訴，本院判決如左：
    主      文
原判決撤銷。
丙○○共同意圖為自己不法之利益，而竊佔他人之不動產，處有期徒刑貳年肆月。
    事      實
一、丙○○與陳守（通緝中，另結）及戊○○（另案起訴）三人共同意圖為自己不法
    之利益，明知渠等與台北市○○○路○段三五二號九樓房屋之原所有權人乙○○
    間並無租賃關係，竟由丙○○自民國八十四年十月間竊佔上開房屋，且渠等之間
    就上開房屋，實際上亦無租賃關係存在，渠三人竟擬具由戊○○為出租人、嵐嵐
    廣告社陳守、丙○○為承租人之虛偽不實租賃契約書，為遂行竊佔之目的，並於
    民國八十四年十二月間（起訴書誤載為八十五年十二月間），美商花旗銀行股份
    有限公司台北分行（以下簡稱花旗銀行）就前開房屋向法院聲請假扣押時，於八
    十四年十二月二十日，檢附上開不實之租賃契約書，向原審法院民事執行處陳報
    就上開房屋有租賃關係存在，實則丙○○等人並未住於上開房地，僅將大門深鎖
    ，置於自己實力支配之下。嗣於八十五年八月間，上開房屋為甲○○拍定後，拒
    絕遷讓交屋。而甲○○亦不願委屈求全，以支付搬遷費解決，遂訴請遷讓房屋，
    經獲勝訴判決並宣告得假執行，丙○○為獲取竊佔房屋之不法利益，阻撓甲○○
    索回房屋，復於甲○○向原審法院民事執行處請求遷讓房屋之假執行程序中，串
    由李寵華、李淑女、詹淑枝、徐焌祐、余玉梅、陳明田（與戊○○均經另案起訴
    ）出而主張於八十四年十月間起，經由丙○○之介紹，陸續向樊多詳分租前開房
    屋，提出不實租賃契約，製造紊亂不堪的複雜關係，以阻止該屋之遷讓。實則丙○○等人均未居住於該屋，而將大門上鎖置於自己實力支配之下予以竊佔。
二、案經甲○○訴由台灣台北地方法院檢察署檢察官偵查起訴及移送併辦。
    理      由
一、訊據上訴人即被告丙○○否認右揭竊佔犯行，陳稱前開房屋係由戊○○向房屋所
    有人乙○○承租，再由戊○○轉租與伊，伊有住居該處，其後李寵華、李淑女、
    詹淑枝、徐焌祐、徐玉梅、陳明田等人亦由伊介紹而向戊○○分租該房屋居住，
    徐焌祐後來不住該處，因是由伊介紹，故伊在租約上為連帶保證人，如李寵華等
    不付租金，由伊負責云云。
二、查前開房屋係由告訴人甲○○於原審法院民事執行處拍賣中投標拍賣買受，而被
    被告丙○○竊佔，將該屋上鎖以獲取佔據房屋之不法利益，業據告訴人甲○○、
    丁○○指訴綦詳，並有台灣台北地方法院不動產權利移轉證書，於八十五年八月
    二十六日完成所有權登記之土地暨建物所有權
    狀、原審法院八十五年度民執丙字第三三０四號執行案件第一次拍賣公告在卷可
    稽（見八十五年度偵字第二二００四號卷第三至六頁）。次查，乙○○以前開房
    地向臺灣省合作金庫抵押借款時，曾於八十三年十一月一日書立切結書，表示上
    開不動產並未出租予他人，有切結書在卷可查（見同上案卷第廿六頁）。而該民
    事執行案件查封後，經債權人即合作金庫陳報該屋並無人居住，有前開第一次拍
    賣公告「使用情形」欄之記載可稽。是該案拍賣程序中，聯本股份有限公司（簡
    稱聯本公司）及聯信企業管理顧問有限公司（簡稱聯信公司）之代表人黃儀陳
    報就該屋有租賃關係存在，租期自八十二年九月九日至九十一年九月九日，其陳
    報之租賃契約書即顯為不實在。
三、被告雖陳稱，其有住居該系爭房屋，惟查本件於檢察官偵查中及在原審審理中，
    均對上開房屋為文書之送達，均遭郵局以遷移新址退回，有歷次郵局退回送達證
    書及信封在卷可參，原審為此曾函請台北市政府警察局大安分局指派管區警員做
    三次不定時查訪，經該警分局警員蔡克明分別於八十六年八月二十六日十六時、
    八十六年八月二十七日十六時、九月一日十九時、九月二日十六時等四次查詢，
    均大門深鎖，無人應門，有該分局八十六年九月四日北市警安四字第八六六二二
    七九六００號函在卷足稽，並經蔡克明於原審到庭結證屬實，又被告未繳八十四
    年十二月、八十五年一至十二日之大樓管理費，有伯爵大廈收支明細表在卷可按
    。被告若實際居住於該處，有大樓管理員代收信件，又何須向原審陳報郵政信箱
    ，為訴訟文書之送達地址，以上皆足證被告實際上並未居住於上開房屋，僅係將
    該大門深鎖，置於自己管領之下而已，其有竊佔之犯行，至為明確。雖被告於偵
    查中提出八十四年十二月、八十五年一月、二月、三月之管理費繳費收據，證明
    其確有繳納管理費，惟該四紙收據，筆跡一致，參諸前述未繳管理費之收支明細
    表所示，顯係臨訟繳款後，經管理員所製發，不足為被告有利之證明。
四、被告雖又陳稱系爭房屋係由戊○○向屋主乙○○承租，再由戊○○轉租與伊，或
    稱係伊與戊○○合租云云，所述已相歧異。次查前述黃儀於拍賣程序所陳報由
    聯本公司及聯信公司向乙○○承租系爭房屋之租約（租期自八十二年九月九日至
    九十一年九月九日），租金為每月三萬元（新台幣，下同）；而被告於原審所提
    出戊○○向木裕傑、聯本公司、聯信公司承租同一房屋之租金為每月二萬元。而
    丙○○與陳守及嵐嵐廣告社向戊○○承租同上房屋之租金則為每月一萬二千元。
    查各該一約所約定承租房屋及其使用範圍，均載為「台北市○○○路○段三五二
    號九樓」，而次承租人（即戊○○）所付租金，少於原承租人（即聯本公司、聯
    信公司）應付租金；而最後承租人（即丙○○、陳守等）應付租金，又少於次承
    租金（即戊○○），顯與通常事理相違。又查乙○○向合作金庫以本件系爭房屋
    為抵押借款時，曾於八十三年十一月一日之切結書表示本件不動產並未出租業如
    前述，是故聯本公司及聯信公司向乙○○承租本件房屋，租期自八十二年九月九
    日至九十一年九月九日之租約，即係虛偽不實。而況上述以戊○○為承租人之租
    賃契約，除以聯本公司及聯信公司為出租人外，並以乙○○亦為出租人，如乙○○已將系爭房屋出租於聯本公司及聯信公司，豈能再由林裕祥為出租人出租與戊○○，況乙○○先於八十四年十月二十六日出境，有戶籍謄本在卷可稽，亦不可
    能於八十四年十月二十七日與戊○○訂立本件租賃契約。又丙○○與陳守、嵐嵐
    廣告社向戊○○轉承租系爭房屋所載訂立租賃契約之日期同為八十四年十月二十
    七日，惟查戊○○於原審執行法院在八十七年六月九日赴現場履勘時供稱：「．
    ．．我承租後一個多月，隔壁的丙○○與我商量要我分租一部分給他經營廣告及
    買賣股票，丙○○及陳守與我簽約」云云，有該次執行筆錄影本在卷可憑，是則
    若有其事，戊○○與丙○○、陳守間之租約，應係於八十四年十一月或十二月始
    能訂立，而上述該二契約均於八十四年十月二十七日訂立，均可見其虛偽不實。
    而況本件系爭房屋屋主乙○○之妻黃儀，於八十四年十一月七日在中國時報刊
    登出租本件系爭房屋之廣告，有該廣告報紙影本在卷可按，並為被告所不爭執，
    如本件房屋曾出租與聯本公司、聯信公司，或戊○○或丙○○等，何須再刊登出
    租之廣告？益見前揭各租賃契約均非實在，要均為被告丙○○與戊○○勾串以阻
    擾執行法院之執行程序，達竊佔不動產、謀取不法利益之手段，是戊○○於本院
    所稱租約為實在等語，當係迴護及卸責之詞，要非可採。
五、又查以戊○○及丙○○為承租人之上開租賃契約既均虛偽不實，則被告丙○○於
    執行程序中所提出以戊○○為出租人，訂約日期載為八十四年十一月一日，以徐
    玉梅、李淑女、陳明田（ＭＩＮＧ  ＴＩＥＮ  ＣＨＥＮ）為承租人之租賃契約
    ；八十六年六月十二日以李寵華為承租人之租賃契約；八十六年七月一日以詹淑
    枝為承租人之租賃契約亦可見其為不實，蓋如戊○○已系爭房屋轉租與丙○○，
    戊○○豈能再分租與徐玉梅等人。況此等租賃契約被告供承均係由其介紹，各租
    約上均載以被告為連帶保證人，被告供承如各該承租人不付租金則由其負責，復
    由被告著由戊○○、李淑女、徐玉梅、李寵華等人將戶籍遷入系爭房屋，由被告
    於執行程序中虛偽陳報此等不實之情事，稽其用意，不外阻擾執行程序，以遂行
    其竊佔該屋之目的。各該承租人或稱只租一個桌位，或稱只租日間使用，或稱只
    睡沙發等情不一而足，被告此舉目的無他，就是將系爭房屋造成非常複雜的關係
    ，使執行法院無法執行，使房屋買受人無法取得房屋，以遂其竊佔房屋之不法利
    益。
六、被告雖於執行程序提出前述多份不實之租賃契約以阻擾民事執行程序，惟因其破
    綻百出，經房屋受讓人丁○○（系爭房屋由甲○○拍定買賣後，轉讓與丁○○）
    對被告丙○○及陳守提起遷讓房屋之民事訴訟，經第一審法院以被告丙○○及陳
    守之  因系爭房屋並無正當權源，為被告等敗訴之判決（參見卷附台灣台北地方
    法院八十六年度訴字第一四四九號民事判決）。被告丙○○等上訴後，復經本院
    民事庭以渠等主張有租賃關係為不可採而駁回其上訴（見卷附本院八十六年度上
    字第一六七五號民事判決）。其提起第三審上訴，又因上訴不合法，經本院民事
    庭駁回上訴而告確定（見八十八年四月二日民事裁定）。丁○○另對戊○○、陳
    明田、李淑女、李寵華、徐玉梅、詹淑枝提起遷讓房屋之民事訴訟，亦經台灣台
    北地方法院，以多祥與乙○○就系爭房屋並無租賃關係存在，其又非房屋之所有
    權人，而為戊○○等應遷讓房屋之敗訴判決（參見卷附八十七年度訴字第三二四
    五號民事判決），戊○○等提起上訴後，在本院民事庭審理中，戊○○對第一審
    判決已甘服而撤回上訴，該部份遂告確定，有撤回上訴聲明狀影本在卷可憑。自
    前述各民事判決，可見被告就系爭房屋既無租賃關係，又無可資以召用之正當權
    源，其將該房屋私自占據拒不立還，竊佔事實明確，犯行堪以認定，應予依法論
    科。
七、核被告所為係犯刑法第三百二十條第二項之竊佔罪，應依同條第一項處斷。被告
    與陳守、戊○○間有犯意聯絡及行為分擔，為共同正犯。被告等前後提出多次租
    賃契約，及串由陳明田、李淑女等人出而主張租賃關係及佔住之事，均為遂行其
    單一竊佔之犯行，僅屬單純一罪。原審予以論科雖非無見。惟原判決對於被告又
    串由陳明田、李淑女、李寵華、徐玉梅、詹淑枝等人出而主張租賃關係佔據該屋
    ，亦為被告竊佔事實之一部分未予認定及論列核有未洽。被告丙○○上訴意旨否
    認犯有竊佔罪因無理由，惟原判決既有上開可議之處即屬無可維持，應予撤銷改
    判。爰審酌被告不擇手段以竊佔法院拍賣之房屋（俗稱法拍屋），嚴重阻擾執行
    法院強制執行之順利執行損害正當權利人之合法權利，依告訴人所指被告所為復
    非只此一端之情狀，並其犯罪之動機、目的，及其對社會造成之損害極為重大，
    及其犯後猶執述不悟之情況，應予嚴懲，及審酌被告現罹胃平滑肌肉瘤，術後併
    肝轉移，顧念其健康狀況等一切情狀，處如主文第二項所示之刑，以資懲儆。
八、公訴意旨另略以：丙○○、陳守二人偽造與戊○○就該屋有租賃契，因認被告丙○○尚涉有刑法第二百十條之偽造文書罪嫌云云。按刑法第二百十條之偽造私文
    書罪，以無制作權人而造他人名義制作該文書為構成要作，如行為人對於此種
    文書本有制作權，縱令其制作之內容虛偽，且涉及他人之權利，除合於同法第二
    百十五條之規定，應依該條處罰外，尚難論以首開法條之罪（最高法院卅一年上
    字第二一二四號判例參照）；又所指偽造之文書，既經該文書作成之名義人到庭
    承認其事，則無論其內容是否確實，權利有無瑕疵，皆為該文書之效力問題，要
    難成立偽造文書罪（最高法院四十九年臺上字第四九五號判例參照出。經查，公
    訴人所指被告與戊○○之租賃契約，其內容固係虛偽不實，惟該契約，經戊○○
    歷次陳稱確與被告訂立上開租賃契約（見八十六年度偵字第五六二六號卷第六一
    頁反面），從而參照上開最高法院二則判例意旨，上開租賃契約，係屬有制作權
    人制作，其內容縱屬虛偽，亦難論以刑法第二百十條之偽造文書罪，又公訴人認
    被告此部分之犯行，與前揭有罪之竊佔犯行部分，有牽連犯之裁判上一罪關係，
    爰不另為無罪判決之諭知，附此敘明。
據上論斷，應依刑事訴訟法第三百六十九條第一項前段、第三百六十四條、第二百九
十九條第一項前段，刑法第二十八條、第三百二十條第二項、第一項，罰金罰鍰提高
標準條例第一條前段，判決如主文。
本案經檢察官劉永清到庭執行職務。
中     華     民     國    八十九   年      一        月      二十      日
                            臺灣高等法院刑事第十八庭
                                審判長法  官  吳      敦
                                      法  官  吳  明  峰
                                      法  官  陳  忠  行
右正本證明與原本無異。
檢察官如不服本判決應於收受送達後十日內向本院提出上訴書狀，其未敘述上訴之理
由者並得於提起上訴後十日內向本院補提理由書（均須按他造當事人之人數附繕本）
。
被告不得上訴。
                                      書記官  李  麗  花
中     華     民     國    八十九   年      一        月     二十四     日
附錄：本案論罪科刑法條全文
刑法第三百二十條第一項、第二項
意圖為自己或第三人不法之所有，而竊取他人之動產者，為竊盜罪，處五年以下有期
徒刑、拘役或五百元以下罰金。
意圖為自己或第三人不法利益，而竊佔他人之不動產者，依前項之規定處斷。


司法院資訊處製作；財團法人民間司法改革基金會備份。
